ACORDAO-COMPLETO-2544497

ACÓRDÃO 1783/2022 ATA 30/2022 - PLENÁRIO

VISTOS, relatados e discutidos estes autos da Tomada de Contas Especial decorrente da conversão de Relatório de Auditoria realizada na Prefeitura Municipal de Vitorino Freire/MA, por força do Acórdão 246/2003-TCU-Plenário, em razão de irregularidades na aplicação dos recursos do então Fundo de Manutenção e Desenvolvimento do Ensino Fundamental e de Valorização do Magistério - Fundef, nos exercícios de 1998 a 2000. 
ACORDAM os Ministros do Tribunal de Contas da União, reunidos em sessão do Plenário, ante as razões expostas pelo Relator, em:
9.1. com fundamento no art. 3º, § 2º, da Resolução/TCU 178/2005, com a redação dada pela Resolução/TCU 235/2010, rever de ofício o Acórdão 3017/2011-TCU-Plenário, a fim de tornar insubsistentes, para o Sr. Heracilio de Sousa Alencar, as sanções de multa e inabilitação para o exercício de cargo em comissão ou função de confiança no âmbito da Administração Pública Federal, consignadas, respectivamente, em seus subitens 9.5 e 9.8, em razão de seu falecimento antes da prolação da referida deliberação.

Tomada de Contas Especial decorrente de conversão de relatório de auditoria em razão de irregularidades na aplicação dos recursos do então Fundo de Manutenção e Desenvolvimento do Ensino Fundamental e de Valorização do Magistério - Fundef, nos exercícios de 1998 a 2000.

Município de Vitorino Freire/MA.

3. Responsáveis: Heracilio de Sousa Alencar (XXX.947.952-XX), A.C.M. Gomes (00.938.986/0001-45), Antônio Alves de Gouveia (XXX.143.583-XX), Armarinho São Paulo (63.448.948/0001-24), B. B. C. Santana (01.770.085/0001-50), Bertcon Serviços Ltda. (02.553.825/0001-69), Casa Maranhão (63.428.205/0001-92), Comercial Bom de Preço (01.861.512/0001-05), Comercial Kalina (01.172.237/0001-12), Comercial São Luis Rei de França (02.740.337/0001-60), Construar - Construtora Imobiliária Comércio e Representações (01.680.767/0001-71), Construtora Neves Engenharia Ltda. (06.765.392/0001-82), Construtora Rio Verde Ltda. (02.409.427/0001-73), Construtora Tavares Cunha Ltda. (69.569.473/0001-00), Engema - Engenharia e Comércio de Instalações (01.041.449/0001-60), Equipe Comercial de Equipamentos e Consumo Ltda. (69.424.356/0001-95), Flank Rafael Silva Santos (XXX.650.953-XX), Fran-Com e Representações (02.670.226/0001-25), Francisco Rodrigues Lima (06.029.078/0001-15), Gilberto da S. Reis (02.343.474/0001-61), Gilson Oliveira Pereira (XXX.459.533-XX), Hidracon Perfurações, Construções e Incorporação Ltda. (01.669.325/0001-24), Iramar Alves Sampaio ME (10.423.861/0001-36), J. B. Lopes Teixeira (02.366.215/0001-56), José Juscelino dos Santos Rezende (XXX.901.593-XX), Jurucey Souza Santos (06.187.447/0001-06), Lajofre Comércio de Produtos Alimentícios Ltda. (11.794.336/0001-90), L. T. Nunes Construção e Projetos em Geral (02.041.972/0001-50), Madeireira Eldorado (23.479.238/0001-35), Margareth Rose Martins Bringel (XXX.948.993-XX), Márcia dos Santos Resende (XXX.727.073-XX), Márcio dos Santos Herrera (XXX.671.480-XX), Metalúrgica Santa Inês (10.415.545/0001-12, Município de Vitorino Freire/MA (06.018.568/0001-16), Ney dos Santos Resende (XXX.307.093-XX), Norbral - Comércio Representação e Serviços Ltda. (01.129.769/0001-77), Papelaria Imperial (03.498.735/0001-85), Prestacional Marsul (00.061.779/0001-55), R. S. Ferro (03.213.783/0001-80), Sorveteria Equatorial (00.835.707/0001-18), Tiago Madeiras Ltda. (41.623.984/0001-44), Tracom Tavares Representações e Comércio Ltda. (01.015.609/0001-05), Visão Comércio e Representações (00.363.456/0001-16 e Xavier Engenharia Ltda. (00.369.904/0001-99).

13.1. Ministros presentes: Bruno Dantas (na Presidência), Benjamin Zymler, Jorge Oliveira e Antonio Anastasia.
13.2. Ministros-Substitutos convocados: Marcos Bemquerer Costa (Relator) e André Luís de Carvalho.
13.3. Ministro-Substituto presente: Weder de Oliveira.

MARCOS BEMQUERER

Trata-se da Tomada de Contas Especial decorrente da conversão de Relatório de Auditoria realizada na Prefeitura Municipal de Vitorino Freire/MA, por força do Acórdão 246/2003-TCU-Plenário (peça 5, p. 49/53) , em razão de irregularidades na aplicação dos recursos do então Fundo de Manutenção e Desenvolvimento do Ensino Fundamental e de Valorização do Magistério - Fundef, nos exercícios de 1998 a 2000.
2.	Por meio do Acórdão 3017/2011-TCU-Plenário (peça 75, pp. 25/33) , o Tribunal, dentre outras medidas, julgou irregulares as presentes contas especiais e condenou o Sr. José Juscelino dos Santos Resende, solidariamente com o Sr. Heracilio de Sousa Alencar e outros responsáveis, ao pagamento de débito, sem prejuízo de ter-lhes cominado a multa prevista no art. 57 da Lei 8.443/1992 (subitens 9.4.7 a 9.4.21 e 9.5) . 
3.	Aquele decisum também inabilitou o Sr. Heracilio de Sousa Alencar para o exercício de cargo em comissão ou função de confiança no âmbito da Administração Pública Federal pelo período de cinco anos (subitem 9.8, peça 75, p. 30) . 
4.	O indigitado Acórdão 3017/2011-TCU-Plenário foi objeto de Recursos de Reconsideração interpostos pela empresa Xavier Engenharia Ltda., pela Sra. Margareth Rose Martins Bringel e pelos Srs. Antônio Alves de Gouveia e Flank Rafael Silva Santos.
5.	Referidos apelos foram apreciados por meio do Acórdão 3296/2014-TCU-Plenário (relator Ministro Benjamin Zymler) que deles conheceu e: i) negou provimento àqueles interpostos pelos Srs. Antônio Alves de Gouveia e Flank Rafael Silva Santos; ii) deu provimento parcial àquele interposto pela Sra. Margareth Rose Martins Bringel, de forma a excluir as penalidades de multa e de inabilitação que lhe haviam sido cominadas; e iii) deu provimento àquele interposto pela empresa Xavier Engenharia Ltda., de forma a julgar suas contas regulares, dando-lhe quitação plena.
6.	O Acórdão 3017/2011-TCU-Plenário também foi objeto de Recursos de Reconsideração interpostos pela empresa A. C. M. Gomes e pelo Sr. Ney dos Santos Rezende. Ambos os apelos não foram conhecidos por serem intempestivos, respectivamente, por meio dos Acórdãos/Plenário 1.201/2018 (Relação 15/2018, peça 535) e 1.018/2022 (Relação 14/2022, peça 864) , ambos de relatoria do Ministro Benjamin Zymler.
7.	Nesta oportunidade, o Serviço de Gestão de Deliberações - Seged aponta que o Sr. Heracilio de Sousa Alencar faleceu em 18/7/2011 (peça 637, p. 2) . 
8.	Dessa maneira, haja vista que o passamento ocorreu antes da decisão condenatória daquele responsável, exarada em 16/11/2011, a unidade técnica pondera que não há como persistir a penalidade de multa aplicada ao responsável, por tratar-se de sanção que possui natureza personalíssima, em observância ao que preceitua o artigo 5º, inciso XLV, da Constituição Federal.
9.	Com efeito, o Seged propõe, com a oitiva prévia do Ministério Público de Contas, e com base no art. 3º, § 2º, da Resolução/TCU 178/2005, com redação dada pela Resolução/TCU 235/2010, rever de ofício o Acórdão 3017/2011-TCU-Plenário, para tornar insubsistente a penalidade de multa aplicada ao Sr. Heracilio de Sousa Alencar em razão de seu falecimento antes da prolação da decisão condenatória.
10. 	O Ministério Público junto ao TCU, em parecer da lavra do Subprocurador-Geral Lucas Rocha Furtado (peça 868) , manifesta-se de acordo com o encaminhamento proposto pelo Seged. 
	É o Relatório.

Diego José Fonseca Moura (OAB/MA 8.192), Raimundo da Silva Santos (OAB/MA 6.086), Vanda Lúcia Correia Guimarães e Silva (OAB/MA 4.213), Rosilene Belinda (OAB/MA 4.192), Cornélio de Jesus Pereira (OAB/MA 4.265), Natusha de Fátima Torres Chaves (OAB/MA 8.032), Rogério Alves da Silva (OAB/MA 4.879), Carlos Alberto de Araújo (OAB/RN 3.061), Adriano Geoffrey de Gois Araújo (OAB/CE 14.714), José Lopes de Abreu (OAB/MA 2.010), José Milton Carvalho Ferreira (OAB/MA 2.307), Maria Gorete M. Bringel Carvalho (OAB/MA 2.228), Danilo Gonçalves Costa e Lima (OAB/MA 6.487), Andrea Saraiva Cardoso dos Reis (OAB/MA 5.677), José Alex Barroso Leal (OAB/MA 4.683) e Artur Gomes de Sousa (OAB/MA 4.279).

Subprocurador-Geral Lucas Rocha Furtado.

TOMADA DE CONTAS ESPECIAL. RECURSOS DO ENTÃO FUNDO DE MANUTENÇÃO E DESENVOLVIMENTO DO ENSINO FUNDAMENTAL E DE VALORIZAÇÃO DO MAGISTÉRIO - FUNDEF. DESVIO DE VERBAS. NOTAS FISCAIS INIDÔNEAS. FRAUDE. RESPONSABILIDADE DOS MEMBROS DA COMISSÃO DE LICITAÇÃO. DECLARAÇÃO DE INIDONEIDADE DE EMPRESAS E DE INABILITAÇÃO PARA O EXERCÍCIO DE CARGO EM COMISSÃO OU FUNÇÃO DE CONFIANÇA. FALECIMENTO DE UM RESPONSÁVEL ANTES DA DECISÃO CONDENATÓRIA. REVISÃO DE OFÍCIO. INSUBSISTÊNCIA DAS PENALIDADES DE MULTA E DE INABILITAÇÃO PARA O EXERCÍCIO DE CARGO EM COMISSÃO OU FUNÇÃO DE CONFIANÇA.

TOMADA DE CONTAS ESPECIAL (TCE)

Secretaria de Gestão de Deliberações - Seged.

Trago à apreciação deste Colegiado a proposta de revisão de ofício do Acórdão 3017/2011-TCU-Plenário, formulada pelo Serviço de Gestão de Deliberações - Seged, a fim de tornar insubsistente a multa, no valor de R$ 80.000,00, aplicada ao Sr. Heracilio de Sousa Alencar, com base no art. 57 da Lei 8.443/1992, haja vista o falecimento do responsável antes da decisão que o condenou.   
2.	Rememoro que a presente Tomada de Contas Especial decorre da conversão do Relatório de Auditoria efetuada no Município de Vitorino Freire/MA, determinada pelo Acórdão 246/2003-TCU-Plenário (de minha relatoria) , cujo escopo foi a verificação da aplicação dos recursos do então Fundo de Manutenção e Desenvolvimento do Ensino Fundamental e Valorização do Magistério - Fundef, nos exercícios de 1998 a 2000.
3.	A auditoria decorreu de determinação exarada na Decisão 825/2000 - Plenário (relator Ministro Benjamin Zymler) , exarada nos autos do TC-Processo 008.830/2000-0 (apenso) , que cuidou de Solicitação do Congresso Nacional objetivando a realização de fiscalização sobre a aplicação dos recursos do Fundef por aquela municipalidade. 
4.	Após a realização dos atos processuais de praxe, o Tribunal prolatou o Acórdão 3017/2011-TCU-Plenário (peça 75, pp. 25/33) , mediante o qual, dentre outras medidas, julgou irregulares as presentes contas especiais e condenou o Sr. José Juscelino dos Santos Resende, solidariamente com o Sr. Heracilio de Sousa Alencar e outros responsáveis, ao pagamento de débito, sem prejuízo de ter-lhes cominado a multa prevista no art. 57 da Lei 8.443/1992 (subitens 9.4.7 a 9.4.21 e 9.5 daquela deliberação) . 
5.	Aquele decisum também inabilitou o Sr. Heracilio de Sousa Alencar para o exercício de cargo em comissão ou função de confiança no âmbito da Administração Pública Federal pelo período de cinco anos (subitem 9.8, peça 75, p. 30) . 
6.	O indigitado Acórdão 3017/2011-TCU-Plenário foi objeto de Recursos de Reconsideração interpostos pela empresa Xavier Engenharia Ltda., pela Sra. Margareth Rose Martins Bringel e pelos Srs. Antônio Alves de Gouveia e Flank Rafael Silva Santos.
7.	Referidos apelos foram apreciados por meio do Acórdão 3296/2014-TCU-Plenário (relator Ministro Benjamin Zymler) que deles conheceu e: i) negou provimento àqueles interpostos pelos Srs. Antônio Alves de Gouveia e Flank Rafael Silva Santos; ii) deu provimento parcial àquele interposto pela Sra. Margareth Rose Martins Bringel, de forma a excluir as penalidades de multa e de inabilitação que lhe haviam sido cominadas; e iii) deu provimento àquele interposto pela empresa Xavier Engenharia Ltda., de forma a julgar suas contas regulares, dando-lhe quitação plena.
8.	O Acórdão 3017/2011-TCU-Plenário também foi objeto de Recursos de Reconsideração interpostos pela empresa A. C. M. Gomes e pelo Sr. Ney dos Santos Rezende. Ambos os apelos não foram conhecidos por serem intempestivos, respectivamente, por meio dos Acórdãos/Plenário 1.201/2018 (Relação 15/2018, peça 535) e 1.018/2022 (Relação 14/2022, peça 864) , de relatoria do Ministro Benjamin Zymler.
9.	Nesta oportunidade, o Serviço de Gestão de Deliberações - Seged aponta que o Sr. Heracilio de Sousa Alencar faleceu em 18/7/2011 (cf. certidão de óbito à peça 637) . 
10.	Dessa maneira, haja vista que o passamento ocorreu antes da decisão condenatória daquele responsável, exarada em 16/11/2011, a unidade técnica pondera que não há como persistir a penalidade de multa aplicada ao responsável, por tratar-se de sanção que possui natureza personalíssima, em observância ao que preceitua o artigo 5º, inciso XLV, da Constituição Federal.
11.	Em consequência, o Seged propõe, com a anuência do Ministério Público de Contas e com base no art. 3º, § 2º, da Resolução/TCU 178/2005, com redação dada pela Resolução/TCU 235/2010, rever de ofício o Acórdão 3017/2011-TCU-Plenário, para tornar insubsistente a penalidade de multa aplicada ao Sr. Heracilio de Sousa Alencar, em razão de seu falecimento antes da prolação da decisão condenatória (peças 866/868) .
12.	A jurisprudência do TCU sufragou a tese de que a morte do responsável antes do trânsito em julgado administrativo extingue a punibilidade, cabendo a revisão de ofício da decisão para excluir a penalidade aplicada. Essa linha de exegese orientou a elaboração da Resolução/TCU 235/2010, que incluiu o § 2º ao art. 3º da Resolução/TCU 178/2005, com a seguinte redação:
"Art. 3º Vencido o prazo fixado sem a comprovação do recolhimento da dívida ou a interposição de recurso com efeito suspensivo, sempre que o acórdão condenatório autorizar a cobrança judicial, a unidade técnico-executiva competente providenciará, em 30 dias:
 (...) 
§ 2º O Tribunal, mediante proposta do relator, da unidade técnica ou do Ministério Público, poderá rever, de ofício, o acórdão em que houver sido aplicada multa a gestor que tenha falecido antes do trânsito em julgado da deliberação."
13.	No caso específico destes autos, como o passamento ocorreu antes mesmo da prolação da decisão condenatória do de cujus, uma vez que seu óbito ocorreu em 18/7/2011 (peça 637, p. 2) e o Acórdão 3017/2011-TCU-Plenário foi exarado em 16/11/2011, assiste razão ao Seged quanto à necessidade de rever de ofício a mencionada deliberação, consoante os seguintes precedentes, colhidos da ferramenta Jurisprudência Selecionada:
Acórdão 1135/2076-TCU-Plenário (relator Ministro-Substituto Augusto Sherman Cavalcanti) 
Acórdão 3500/2016-TCU-Primeira Câmara (relator Ministro Benjamin Zymler) 
"Falecendo o responsável em data anterior à prolação da decisão condenatória, deve ser promovida revisão de ofício da deliberação com a finalidade de afastar a multa imposta, uma vez que não cabe a aplicação de sanção a responsável falecido, em face da natureza personalíssima da pena."
14.	Faço apenas pequeno ajuste à proposta do Seged. É que, tendo em vista que o Sr. Heracilio de Sousa Alencar também foi apenado com a penalidade de inabilitação para o exercício de cargo em comissão ou função de confiança no âmbito da Administração Pública Federal pelo período de cinco anos, cabe afastar tal sancionamento, dado que, tal qual a multa, a reprimenda imposta possui caráter personalíssimo.
15.	Nesse contexto, com a adaptação acima descrita, acolho a proposta oferecida pelo Seged de rever de ofício o Acórdão 3017/2011-TCU-Plenário para considerar extintas as penas de multa e de inabilitação cominadas ao Sr. Heracilio de Sousa Alencar, dado que ele faleceu antes da prolação do decisum condenatório. 
16.	Por fim, destaco que, consoante já pontuado pela então Secex/MA, por ocasião da prolação do Acórdão 3017/2011-TCU-Plenário, constam do rol de responsáveis destes autos três empresas cujos CNPJs não foram encontrados no respectivo sistema da Receita Federal: i) Construtora Neves Engenharia Ltda. (06.765.392/0001-82) ; ii) Equipe Comercial de Equipamentos e Consumo Ltda. (69.424.356/0001-95) ; e iii) Madeireira Eldorado (23.479.238/0001-35) . 
	Ante o exposto, voto por que seja aprovada a deliberação que ora submeto a este Colegiado.
T.C.U., Sala das Sessões, em 3 de agosto de 2022.
MARCOS BEMQUERER COSTA
Relator